【裁判字號】    98,簡上,228
【裁判日期】    990830
【裁判案由】    詐欺
【裁判全文】
臺灣新竹地方法院刑事判決            98年度簡上字第228號
公  訴  人  臺灣新竹地方法院檢察署檢察官
上  訴  人
即  被  告  乙○○
上列上訴人即被告因詐欺案件，不服本院簡易庭98年度審竹簡字
第416 號，中華民國98年7 月20日第一審簡易判決（聲請簡易判
決處刑案號：98年度偵字第1138號、第2320號），提起上訴，本
院管轄第二審之合議庭判決如下：
    主  文
上訴駁回。
    事  實
一、乙○○明知近年來臺灣社會盛行以虛設、租賃、借用或買賣
    人頭帳戶之方式，供詐騙集團作為詐欺他人交付財物或恐嚇
    他人交付贖金等不法用途，亦知金融機構帳戶係個人理財之
    重要工具，且關係個人財產、信用之表徵，而其已成年，學
    歷為高職畢業，亦有工作經驗，依其智識程度及社會經驗，
    應可預見提供自己之銀行帳戶金融卡及密碼等供人使用，可
    能遭充作人頭帳戶，作為詐欺取財或恐嚇取財犯罪之匯款、
    提款工具，然僅因帳戶內餘額非鉅且急需工作，仍基於縱使
    所提供之金融帳戶及金融卡遭利用作為詐欺及恐嚇取財之人
    頭帳戶使用，亦不違反其本意之幫助他人詐欺取財及恐嚇取
    財之不確定故意，於民國97年11月29日某時許，接獲真實姓
    名、年籍不詳，自稱「彭大哥」之成年男子來電，告稱可提
    供接送傳播小姐、應召站小姐之工作，要求乙○○交付其所
    有帳戶之金融卡及密碼資料，供作詐騙集團作為詐騙及恐嚇
    不特定人匯款之人頭帳戶，乙○○遂於當日晚間6 時許，在
    新竹市火車站對面之全虹通信行前，將其前於97年3 月3 日
    向渣打國際商業銀行新興分行（下稱渣打銀行新興分行）申
    設帳號000000 00000000 號帳戶之金融卡，交付予前揭自稱
    「彭大哥」之成年男子派遣前來收取帳戶資料之成年男子，
    並於電話中將該金融卡之密碼告知「彭大哥」。嗣「彭大哥
    」所屬詐騙集團取得乙○○所交付之上開金融卡、密碼資料
    後，即共同基於意圖為自己不法所有之犯意聯絡，而為下列
    之犯行：
（一）於97年11月30日下午2 時30分許，該集團內某成員致電余
      香慧，佯裝為網路賣家向余香慧佯稱因其先前購物時，誤
      將付款方式填載為分期付款，恐遭按月扣款，須至自動櫃
      員機重新設定，致余香慧陷於錯誤，於同日下午4 時26分
      許，依該詐騙集團成員指示，至位於臺中市○○區○○路
      2 段327 號之渣打銀行西屯分行，利用自動櫃員機自動化
      服務，將新臺幣（下同）28,000元存入乙○○上開渣打銀
      行新興分行帳戶內，旋遭提領一空。
（二）於97年11月30日下午2 時50分許，該集團內某成年女性成
      員登入尋夢園聊天室與甲○○聊天，並向甲○○佯稱可外
      出見面，代價為2 小時共計3,000 元，且為確認身分，須
      先匯款20,000元作為保證金，致甲○○陷於錯誤，依該詐
      騙集團成員指示，先後於同日下午4 時59分、5 時34分、
      5 時58分，至位於臺北縣新莊市○○路與中正路交岔路口
      之渣打銀行，以自動櫃員機分別存入3,000 元、10,000元
      、10,000元至乙○○上開渣打銀行新興分行帳戶內，旋遭
      提領一空。
（三）於97年11月30日晚間6 時許，該集團內某成年男性成員至
      陳俊卿之部落格留言佯稱欲與陳俊卿交友，雙方遂登入MS
      N 軟體交談，該詐騙集團成員詐稱欲與陳俊卿相約吃飯，
      致陳俊卿陷於錯誤，而告知對方其所使用之行動電話號碼
      ，嗣該詐騙集團成員取得陳俊卿之電話後，即撥打電話向
      陳俊卿恫稱「如不匯款，就要對你不利」等語，致陳俊卿
      心生畏懼，因而於同日晚間8 時44分許，至位於臺中市○
      ○區○○路2 段327 號之渣打銀行自動櫃員機前匯款2,00
      0 元至本件帳戶內，旋遭提領一空。
（四）嗣余香慧、甲○○、陳俊卿發覺有異，遂分別報警究辦，
      始悉上情。
二、案經甲○○訴由新竹市警察局第一分局報告臺灣新竹地方法
    院檢察署檢察官及臺北市政府警察局中山分局移送臺灣臺北
    地方法院檢察署檢察官呈請臺灣高等法院檢察署檢察長核轉
    臺灣新竹地方法院檢察署檢察官偵查後聲請簡易判決處刑。
    理  由
一、程序部分：
（一）按上訴期間自送達判決後起算，係指經有合法之送達者而
      言，如該項判決並非合法送達，祇能以受送達人實際接受
      判決時為起算上訴期間之標準。又判決書送達於本人以外
      之人，如其人未經陳明為送達代收人，又非其他法定應受
      送達之人，不能視為送達於本人，從而本人之上訴期間，
      應以其本人實際收受判決之翌日起算。至「送達於住、居
      所、事務所或營業所不獲會晤應受送達人者，得將文書付
      與有辨別事理能力之同居人或受僱人」，為民事訴訟法第
      13 7條第1 項所明文規定；此項規定依刑事訴訟法第62條
      於刑事訴訟程序，亦在準用之列。其所稱「同居人」，係
      指與應受送達人居住在一處，且繼續的為共同生活者，方
      為相當，如並非由本人之同居人收受，其送達顯不合法。
      又送達文書由司法警察或郵政機關行之，刑事訴訟法第61
      條第1 項定有明文。倘非司法警察或郵政機關將判決書交
      予應受送達人之同居人，自不能發生送達之效力，而以應
      受送達人實際收受之翌日起算上訴期間，最高法院98年度
      台上字第6115號判決參照。查本件原審判決書先後於98年
      7 月27日及同年月28日送達至上訴人即被告位於「新竹市
      ○○路26 9號2 樓之1 」之居所，及其位於「屏東縣枋寮
      鄉○○村○○鄰○○路219 之7 號」之戶籍地，其中寄至上
      開新竹市○○路居所之判決書因該址查無此人而遭退回，
      而寄至被告前揭屏東縣枋寮鄉該戶籍地之原審判決書則係
      交由林三葳收受，並非被告本人，此有送達證書2 紙附卷
      可稽（見本院98年度審竹簡字第416 號卷第15至16頁）；
      而林三葳係被告之姑姑，設籍在屏東縣枋寮鄉○○村○○
      路219 之3 號，非與被告同居住在屏東縣枋寮鄉○○村○○
      鄰○○路219 之7 號該處，除據被告供述在卷（見本院98
      年度簡上字第228 號卷第32頁反面），並有被告上開戶籍
      地之全戶戶籍資料查詢結果5 張及屏東縣政府警察局枋寮
      分局98年10月12日枋警偵字第0980013344號函暨所附之查
      證報告1 份在卷可參（見本院98年度簡上字第228 號卷第
      7 至12頁、第15至16頁），是林三葳並非被告之同居人，
      原審判決書交予林三葳收受，其送達顯不合法，不能發生
      送達之效力，而應以被告實際收受之翌日起算上訴期間。
      又被告係在收受其母所郵寄之原審判決書約5 天後，至本
      院繕寫上訴狀後直接遞狀等情，業據被告供述在卷（見本
      院98年度簡上字第228 號卷第32至33頁），並有被告書寫
      之上訴狀在卷可參，是本件上訴並未逾期，合先敘明。
（二）又按被告以外之人於審判外之言詞或書面陳述，除法律有
      規定者外，不得作為證據，刑事訴訟法第159 條固定有明
      文，惟被告以外之人於審判外之陳述，雖不符同法第159
      條之1 至之4 規定，而經當事人於審判程序同意作為證據
      ，法院審酌該言詞陳述或書面陳述作成時之情況，認為適
      當者，亦得為證據。又當事人、代理人或辯護人於法院調
      查證據時，知有第159 條第1 項不得為證據之情形，而未
      於言詞辯論終結前聲明異議者，視為有前項之同意，此亦
      據同法第159 條之5 規定明確。查本案所引用之證據資料
      （詳後引證據），其中傳聞證據部分，縱無刑事訴訟法第
      159 條之1 至第159 條之4 或其他規定之傳聞證據例外情
      形，亦因被告及其辯護人、檢察官或同意可作為證據使用
      ，或未聲明異議，依刑事訴訟法第159 條之5 第1 項、第
      2 項之規定，本院審酌該證據作成之情況，並無不當，應
      得為證據。又按本案認定事實所引用之文書證據、物證等
      證據，並無證據證明係公務員違背法定程序所取得，亦無
      刑事訴訟法第159 條之4 之顯有不可信之情況與不得作為
      證據之情形，本院斟酌本案卷內之證據並非非法取得，亦
      無證明力明顯過低之情形，且經本院於審判期日依法進行
      證據之調查、辯論，被告於訴訟上之程序權，已受保障，
      前揭各該證據，均得採為證據。
二、訊據被告乙○○固坦承其有於97年11月29日晚間6 時許，在
    位於新竹市火車站對面之全虹通信行前，將其所申設之上開
    渣打銀行帳戶金融卡交予「彭大哥」所委託之男子，並於電
    話中將該金融卡之密碼告知「彭大哥」等情，然矢口否認有
    何幫助詐欺取財犯行，辯稱：因其要找工作，曾至104 網路
    人力銀行登錄履歷，並接獲自稱「彭大哥」之男子來電告知
    ，可雇用被告擔任接送傳播小姐之馬伕，然須先提供金融卡
    及密碼供薪資轉帳之用，其不知道「彭大哥」是詐騙集團的
    人，並無幫助詐騙集團詐騙他人財物之故意云云。惟查：
（一）本件被告確有申辦前揭渣打銀行帳戶及金融卡，並於97年
      11月29日晚間6 時在新竹市火車站對面之全虹通信行前，
      將該金融卡交付給「彭大哥」所委託之男子，並將密碼告
      知他人等情，迭據被告於偵、審中坦承在卷（見臺灣新竹
      地方法院檢察署98年度偵字第1138號卷第6 至7 頁、第59
      至60頁，臺灣臺北地方法院檢察署98年度偵字第4176號卷
      第39至43頁，本院98年度簡上字第228 號卷第32頁、第48
      頁），並有渣打國際商業銀行股份有限公司新興分行97年
      12 月12 日渣打國際商銀新興字第420 號函文暨所附被告
      上開帳戶之活期性存款歷史明細、開戶資料及該銀行97年
      12月24日渣打國際商銀新興字第435 號函在卷可參（見臺
      灣新竹地方法院檢察署98年度偵字第1138號卷第8 至11頁
      、第40頁至42頁）。而被害人余香慧及告訴人甲○○分別
      於事實欄一、（一）（二）所載時間，遭詐騙集團以上開
      方式詐騙而陷於錯誤，因而先後依詐騙集團之指示，以渣
      打銀行自動櫃員機存入28,000元、23,000元元至被告前開
      渣打銀行帳戶內；另被害人陳俊卿則於事實欄一、（三）
      所載時間，遭詐騙集團成員以恐嚇之方式，致其心生恐懼
      ，因而匯款2, 000元至被告該渣打銀行帳戶內，均旋遭提
      領一空乙節，除據證人即被害人余香慧、陳俊卿、告訴人
      甲○○分別於警詢中指述明確外（分見臺灣臺北地方法院
      檢察署98年度偵字第4176號卷第8 至9 頁，臺灣新竹地方
      法院檢察署98年度偵字第1138號卷第12至14頁、第18至19
      頁），另就告訴人甲○○遭詐騙而以自動櫃員機存入23,0
      00元至被告上開帳戶之部分，有臺北縣政府警察局蘆洲分
      局延平派出所受理詐騙帳戶通報警示簡便格式表、內政部
      警政署反詐騙諮詢專線紀錄表、自動櫃員機交易明細表3
      張在卷可證（見臺灣新竹地方法院檢察署98偵字第1138號
      卷第15至17頁），被害人陳俊卿遭恐嚇而以自動櫃員機匯
      款2,000 元至被告該帳戶部分，亦有臺中市警察局第一分
      局公益派出所受理詐騙帳戶通報警示簡便格式表、報案三
      聯單、受理各類案件紀錄表、內政部警政署反詐騙諮詢專
      線紀錄表、自動櫃員機交易明細表1 張、通聯調閱查詢單
      7 張附卷足憑（見臺灣新竹地方法院檢察署98年度偵字第
      1138號卷第20至23頁、第46至47頁、第50至56頁）；另被
      害人余香慧遭詐騙而以自動櫃員機存入28,000元至上開渣
      打銀行新興分行帳戶之部分，則有臺中市警察局第六分局
      西屯派出所受理各類案件紀錄表、內政部警政署反詐騙諮
      詢專線紀錄表、臺中市警察局第六分局西屯派出所受理詐
      騙帳戶通報警示簡便格式表在卷（見臺灣臺北地方法院檢
      察署98年度偵字第4176號卷第7 至15頁），至被害人余香
      慧雖未提出自動櫃員機交易明細表，然其確於前揭時、地
      至渣打銀行自動存款機存入28,000元至被告該渣打銀行帳
      戶內，此有臺灣新竹地方法院檢察署公務電話紀錄單1 張
      、165 專線協請金融機構圈存疑似詐欺款項通報單、活期
      性存款歷史明細查詢表、本院99年8 月13日公務電話紀錄
      表附卷可徵（見臺灣新竹地方法院檢察署98年度偵字第23
      20號卷第3 至4 頁、第6 頁，本院98年度簡上字第228 號
      卷第38頁），且依上開帳戶之活期性存款歷史明細查詢表
      所示，被害人余香慧、陳俊卿及告訴人甲○○所存入、匯
      入被告上開帳戶之款項，隨即遭提領一空，堪認被告該帳
      戶及金融卡確已遭詐騙集團實行詐欺取財及恐嚇取財罪時
      使用無疑。是此部分之事實，堪以認定。
（二）被告雖以其係為找工作，經「彭大哥」要求而提供金融卡
      與密碼以供薪資轉帳之用等語置辯。然被告前於警詢、偵
      查中均供稱：其不認識該名自稱「彭大哥」之人，僅知對
      方係要提供接送傳播小姐、應召站小姐之馬伕工作，該工
      作性質屬於比較不能公開化，並要求其提供金融卡連同密
      碼供客人匯款之用，其知該工作係偏門，但「彭大哥」說
      等其去上班，會交還金融卡，就沒有再懷疑了等語（見臺
      灣新竹地方法院檢察署98年度偵字第1138號卷第6 頁、第
      59 至60 頁，臺灣臺北地方法院檢察署98年度偵字第4176
      號卷第39至41頁），於本院準備程序時則供稱；「彭大哥
      」表示須提供金融卡及密碼以供薪資匯款之用，該名自稱
      「彭大哥」之人並未告知其工作地點等語（見本院98年度
      簡上字第228 號卷第32至33頁），是被告就交付該帳戶之
      用途，究竟僅係薪資匯款之用，抑或並供作收取客人款項
      之用，所述已有不一；再衡諸一般社會常情，應徵求職理
      應先瞭解對方公司名稱、營業項目、聯絡方式、公司住址
      等細節，以利判斷對方公司人員所陳述工作內容之真實性
      為何，此為社會一般常情。惟依被告上開供述內容，自始
      即由對方主動向其聯絡，其對「彭大哥」及取走其上開帳
      戶金融卡、密碼等人之真實姓名、年籍及住址等資料均不
      知悉，對於公司所在地及聯絡方式等亦不清楚，且交付上
      揭帳戶金融卡及密碼等物之地點竟為新竹火車站前全虹通
      信行之公共場所，而非公司所在地，顯不合理。又被告自
      承該工作種類為司機，然對方並未要求被告出示其駕駛執
      照，反要求被告提供帳戶資料，已悖於一般社會常情。況
      一般薪資匯款，僅須提供匯款帳號予薪資發放者即可，此
      部分業經被告供稱：當時申設該帳戶是為了讓直銷公司即
      如新公司發放獎金之用，但該直銷公司並沒有該帳戶金融
      卡等語在卷（見本院98年度簡上字第228 號卷第32頁），
      且被告本件渣打銀行帳戶內確有該直銷公司所發放多筆佣
      金之明細（見臺灣新竹地方法院檢察署98年度偵字第1138
      號卷第42頁），是被告對於如欲領取薪資，無庸提供金融
      卡乙情，難諉為不知，其辯稱係為求職以領取薪資，因而
      將該帳戶金融卡及密碼提供他人云云，顯不可採。且被告
      已成年，自承係高職畢業，其從16歲時，因學校提供建教
      合作就開始工作，曾在很多地方工作過，原在名喬人才服
      務公司，也有在國瑞汽車公司待過等語（見本院98年度簡
      上字第228 號卷第33頁），並有勞保局電子閘門查詢作業
      查詢表1 份在卷可憑（見本院98年度簡上字第228 號卷第
      19 至20 頁），則其既有工作經驗，豈有不知於初見面即
      交付金融卡與密碼，顯違應徵工作之慣例？綜此，被告既
      曾有過工作經驗，且知悉不須為領取薪資而交付金融卡，
      而本件被告當時所應徵之工作，又係接送傳播小姐、應召
      站小姐之工作，被告為具有社會生活經驗之人，當可認識
      及預見應徵工作之際，僱主無故要求自己所有帳戶之提款
      卡及密碼，顯有異於常情之處。
（三）按刑法上之故意，分為直接故意即確定故意與間接故意即
      不確定故意，所謂不確定故意係指行為人對於構成犯罪之
      事實，預見其發生而其發生並不違背其本意者，刑法第13
      條第2 項定有明文。是被告若對於他人可能以其所交付之
      帳戶金融卡，進行詐欺取財之犯罪行為，已預見其發生而
      其發生不違反本意者，仍應負相關之罪責。又金融機構開
      設帳戶，請領存摺及金融卡一事，係針對個人身分社會信
      用，而予以資金流通，具有強烈屬人性，而金融帳戶為個
      人理財工具，且金融卡亦事關個人財產權益保障，其專有
      性甚高，除非本人或與本人親密關係者，難認有何理由可
      自由流通使用該存摺，一般人均有妥為保管及防止他人任
      意使用之認識，縱使特殊情況，偶需交付他人使用，亦必
      深入瞭解用途及合理性，始予提供，且該等專有物品，如
      落入不明人士手中，而未加以闡明正常用途，極易被利用
      為與財產有關之犯罪工具，此為吾人依一般生活認知所易
      體察之常識。且利用蒐集得來之銀行帳戶從事詐欺行為，
      早為傳播媒體廣為報導。被告於交付本件帳戶之金融卡予
      他人時，係22歲之成年人，已有社會歷練及工作經驗，自
      可預見提供金融帳戶之金融卡、密碼等物供他人使用，可
      能幫助詐欺集團實施詐欺取財、恐嚇取財或其他犯罪之用
      ，以利逃避查緝。
（四）末按刑法第62條所謂自首，係指犯人在其犯罪未發覺前，
      向該管公務員承認犯罪，而接受裁判而言。所謂發覺，非
      以有偵查犯罪職權之機關或人員確知其犯罪無誤為必要，
      而對於其發生嫌疑時，即得謂已發覺（最高法院94年度台
      上字第431 號判決意旨參照）。如案已發覺，則被告縱有
      陳述自己犯罪之事實，亦祗可謂為自白，不能認為自首（
      最高法院86年度台上字第6617號判決意旨參照）。而被告
      於本院審理時雖辯稱：其發現帳戶不能提款就打電話去銀
      行問，後來銀行說要本人去銀行，並說其金融卡已被警方
      凍結，其就去警察那邊詢問並製作筆錄，所以本案其應該
      是自己發現的等語（見本院98年度簡上字第228 號卷第48
      頁反面）。然本件被害人陳俊卿、告訴人甲○○均係於97
      年11月30日向員警報案，並製作調查筆錄（見臺灣新竹地
      方法院檢察署98年度偵字第1138號卷第12至14頁、第18至
      19頁），且有165 專線協請金融機構暫行圈存疑似詐欺款
      項通報單、臺北縣政府警察局蘆洲分局延平派出所受理詐
      騙帳戶通報警示簡便格式表及臺中市警察局第一分局公益
      派出所受理詐騙帳戶通報警示簡便格式表等件在卷（見臺
      灣臺北地方法院檢察署98年度偵字第2320號卷第4 頁、臺
      灣新竹地方法院檢察署98年度偵字第1138號卷第15、48頁
      ) ，是員警已發覺被告犯罪，而被告係遲於97年12月9日
      始至新竹市警察局第一分局製作警詢筆錄（見臺灣新竹地
      方法院檢察署98年度偵字第1138號卷第4 至7 頁），故本
      件被告並非自首，附予敘明。
三、按幫助犯之成立，主觀上行為人須有幫助故意，客觀上須有
    幫助行為，亦即刑法上之幫助犯，係對於犯罪與正犯有共同
    之認識，而以幫助之意思，對於正犯資以助力，而未參與實
    施犯罪之行為者而言（最高法院49年度臺上字第77號、65年
    度臺上字第3773號判例亦同此意旨）。是以如未參與實施犯
    罪構成要件之行為，而係出於幫助之意思提供助力，即屬幫
    助犯，而非共同正犯。查被告提供本件金融機構帳戶資料予
    上揭自稱「彭大哥」之成年男子及其所屬之詐騙集團成員使
    用，該等詐騙集團成員並利用被告之幫助行為，意圖為自己
    不法之所有，施以詐術使被害人余香慧、甲○○等人陷於錯
    誤，及恫嚇被害人陳俊卿致其心生恐懼，而分別存款、匯款
    至被告所提供之銀行帳戶，是被告係參與詐欺及恐嚇罪構成
    要件以外之行為，核被告所為，係犯刑法第30條第1 項、第
    339 條第1 項、第346 條第1 項之幫助詐欺取財罪及幫助恐
    嚇取財罪，並應依刑法第30條第2 項規定，按正犯之刑減輕
    之。又本件被告僅以1 次幫助行為提供本件帳戶資料，分別
    幫助該詐騙集團內之成員先後對被害人余香慧、告訴人甲○
    ○等被害人為如事實欄（一）、（二）所示之2 次詐欺取財
    既遂之行為，及對被害人陳俊卿為如事實欄（三）所示之1
    次恐嚇取財既遂行為，乃係以一行為觸犯數個罪名，為想像
    競合犯，應依刑法第55條前段之規定，從一重論以1 個幫助
    恐嚇取財罪。另本案被害人陳俊卿、余香慧及告訴人甲○○
    係個別接獲詐騙集團成員之電話聯繫，堪認本案係由2 人以
    上所組成之詐騙集團分別詐欺及恐嚇取財被害人等，是前述
    某真實姓名、年籍不詳之「彭大哥」與其所屬詐騙集團之其
    他成年之男性、女性成員間，對前揭詐欺取財、恐嚇取財犯
    行，有犯意聯絡、行為分擔，均為共同正犯。
四、原判決認被告罪證明確，適用刑法第339條第1 項、第346條
    第1 項、第30條第1 項前段、第2 項、第55條、第41條第1
    項前段，刑法施行法第1 條之1 第1 項、第2 項前段等規定
    ，判處被告有期徒刑3 月，如易科罰金，以1,000 元折算1
    日，除原審漏引刑法第28條之規定，應予補充外，其認事、
    用法均無違誤，量刑亦屬妥適。爰審酌被告交付帳戶金融卡
    及密碼等物予他人，充作轉向他人詐欺取財、恐嚇取財之工
    具，非但徒增被害人尋求救濟之困難，亦使詐騙集團得以順
    遂詐欺取財、恐嚇取財犯行，及被害人等遭受損害之程度，
    且被告於本院審理時並未承認犯行、犯後態度難認良好，暨
    衡酌被告學歷為高職畢業之智識程度、家境勉持之經濟狀況
    等情，暨其犯罪動機、目的及犯罪所生之危害等一切情狀，
    認原判決量刑亦稱妥適，被告上訴猶矢口否認犯行，為無理
    由，應予駁回。
五、末按，刑法第41條第2項至第8項雖業於97年12月30日修正，
    經總統於98年1 月21日公布，並於98年9月1日施行。又行為
    後法律有變更者，適用行為時之法律，但行為後之法律有利
    於行為人者，適用最有利於行為人之法律，刑法第2條第1項
    定有明文，係採從舊從輕之原則。而所謂法律有變更，係指
    足以影響行為之可罰性範圍及其法律效果之法律修正而言，
    易科罰金、易服勞役之折算標準及其期限涉及裁量權之行使
    ，屬於科刑規範事項，其折算標準於裁判時並應於主文內諭
    知，與一般純屬執行之程序有別，是如新舊法對易科罰金、
    易服勞役之折算標準及期限各有不同時，應依前揭規定，比
    較適用最有利於行為人之法律，有最高法院96年度臺非字第
    58號、第234 號判決可資參照。惟有關易服社會勞動折算標
    準為6小時折算1日，期限為最長1年，修正後刑法第41條第2
    項、第3項、第5項已定有明文，其標準係屬固定，並不涉及
    法院裁量權之行使，非屬科刑規範事項變更，自不生新舊法
    比較之問題，故本案無刑法第2 條法律變更規定之適用。再
    依修正後刑法第41條第2 項規定：「依前項規定得易科罰金
    而未聲請易科罰金者，得以提供社會勞動6小時折算1日，易
    服社會勞動」。而刑法施行法第3條之2規定：「刑法第41條
    及第42條之1之規定，於中華民國98年9月1 日刑法修正施行
    前已裁判確定之處罰，未執行或執行未完畢者，亦適用之」
    ，其立法理由謂：「依刑法第41條規定聲請易服社會勞動者
    ，因條文已明定以社會勞動6小時折算徒刑或拘役1日，與易
    科罰金應於裁判主文諭知折算標準之情形不同，無須於裁判
    主文諭知... 至於可否易服社會勞動，與可否易科罰金相同
    ，皆屬於執行事項，非裁判量刑事項，故98年9月1日刑法修
    正施行前已裁判確定之處罰，未執行或執行未完畢者，無庸
    再向法院聲請裁定諭知折算標準」。準此，本件有修正後刑
    法第41條第2 項之適用，是被告若未聲請易科罰金，依法得
    以提供社會勞動6 小時折算1 日，易服社會勞動，惟無須於
    本判決主文諭知。又刑法第41條、刑法施行法第10條，復於
    98 年12 月30日修正公布施行；並增訂刑法施行法第3 條之
    3 ，且於98年12月30日公布施行，依修正刑法施行法第10條
    第2 項規定：「刑法修正條文及本法修正條文，除另定施行
    日期者外，自公佈日施行。」及刑法施行法第3 條之3 規定
    ：「刑法第41條及第42條之1 之規定，於中華民國98年12月
    15日刑法修正施行前已裁判確定之處罰，未執行或執行未完
    畢者，亦適用之。」，本件修正刑法第41條第1 項雖將原「
    受6 個月以下有期徒刑」修正為「受6 月以下有期徒刑」，
    但依立法理由所載僅為求用語統一；另修正刑法第41條第1
    項但書雖將「確因不執行所宣告之刑」，難收矯正之效或難
    以維持法秩序者，不在此限，修正為「但易科罰金」，難收
    矯正之效或難以維持法秩序者，不在此限；另將刑法第41條
    第4 項：前2 項之規定，因身心健康之關係，執行顯有困難
    者，或「確因不執行所宣告之刑」，難收矯正之效或難以維
    持法秩序者，不適用之，修正為：前2 項之規定，因身心健
    康之關係，執行顯有困難者，或「易服社會勞動」，難收矯
    正之效或難以維持法秩序者，不適用之，依其立法理由謂：
    確因不執行所宣告之刑，難收矯正之效或難以維持法秩序者
    ，同為不得易科罰金與不得易服社會勞動之事由，造成因該
    事由而不得易科罰金者，亦應不得易服社會勞動。惟不適於
    易科罰金者，未必不適於易服社會勞動。爰將現行第1 項及
    第4 項「確因不執行所宣告之刑」之規定，分別修正為「易
    科罰金」及「易服社會勞動」觀之，應係將「確因不執行所
    宣告之刑」明文化，分別係指「易科罰金」（第1 項）及「
    易服社會勞動」（第4 項），是本件被告得易科罰金之條件
    及折算標準均不生法律變更情事，不生新舊法比較問題，併
    予敘明。
據上論斷，應依刑事訴訟法第455條之1第1項、第3項、第368 條
，判決如主文。
本案經檢察官陳建文到庭執行職務。
中    華    民    國    99    年    8    月    30     日
                  刑事第五庭    審判長法  官   黃惠玲
                                      法  官   蔡欣怡
                                      法  官   林佑珊
以上正本證明與原本無異。
不得上訴。
中    華    民    國    99    年    8     月    30    日
                                      書記官   蕭惠婷
附錄法條：
中華民國刑法第339 條第1項
意圖為自己或第三人不法之所有，以詐術使人將本人或第三人之
物交付者，處5年以下有期徒刑、拘役或科或併科1,000元以下罰
金。
中華民國刑法第346條第1項
意圖為自己或第三人不法之所有，以恐嚇使人將本人或第三人之
物交付者，處6月以上5年以下有期徒刑，得併科1,000元以下罰
金。
中華民國刑法第30條
幫助他人實行犯罪行為者，為幫助犯。雖他人不知幫助之情者，
亦同。
幫助犯之處罰，得按正犯之刑減輕之。

司法院資訊處製作；財團法人民間司法改革基金會備份。
